【裁判字號】    97,交聲,442
【裁判日期】    970908
【裁判案由】    交管條例聲異
【裁判全文】
臺灣板橋地方法院交通事件裁定         97年度交聲字第442號
原處分機關  交通部公路總局臺北區監理所板橋監理站
異  議  人  甲○○
上列異議人因違反道路交通管理處罰條例案件，對於交通部公路
總局臺北區監理所板橋監理站97年2月19日所為之處分（原處分
案號：板監違字第裁41-KK0000000號），聲明異議，本院裁定如
下：
    主  文
原處分撤銷。
甲○○不罰。
    理  由
一、原處分機關係以：異議人即受處分人甲○○於民國96年11月
    24日10時22分許，駕駛車號EN-82 號大型重型機車，行經省
    道台61線與台78線快速公路口之時，行車速度超過規定最高
    速限（20公里以上未滿40公里），爰依道路交通管理處罰條
    例第33條第1 項第1 款裁處新臺幣（下同）3 千5 百元云云
    。
二、本件異議理由略以：異議人當時騎乘機車經舉發超速之儀器
    ，係感應式線圈式自動測速照相設備，惟該設備因無國家檢
    驗合格及許可，內政部警政署已於97年1 月17日公布全面停
    止使用，是警方據以舉發異議人超速違規，其適法性具有爭
    議，為此不服原處分，而聲明異議等語。
三、按法院受理交通事件，準用刑事訴訟法之規定，道路交通管
    理處罰條例第89條前段定有明文。又「認定犯罪事實所憑之
    證據，雖不以直接證據為限，間接證據亦包括在內。然而無
    論直接證據或間接證據，其得為訴訟上之證明者，須於通常
    一般之人均不致有所懷疑，而得確信其為真實之程度者，始
    得據為有罪之認定。倘其證明尚未達到此一程度，而有合理
    之懷疑存在，而無從使事實審法院得有罪之確信時，即應由
    法院為諭知被告無罪之判決。」，最高法院76年台上字第49
    86號亦著有判例可資參照。是以刑事訴訟上「法院認定被告
    有罪，就該有罪事實不能有任何合理懷疑存在」之原則，於
    法院審理交通案件時亦有其適用。易言之，法院於審理行為
    人違反道路交通管理處罰條例案件時，於踐行調查證據之程
    序後，如就原處分機關所認定之行為人違規事實，仍有合理
    懷疑，即應依刑事訴訟法上之「罪疑唯有利於行為人」之法
    則，作對受處分人有利之認定。再執行交通勤務警察依法律
    規定掣單舉發違反道路交通管理處罰條例所列之違規事實，
    並由公路主管機關裁決處罰，係行政機關執行公權力措施而
    對外直接發生法律效果之單方行政行為，本質上為行政處分
    ，亦即公務員基於職務上權力，依法就特定之具體事件所為
    具公法上效果之單方行政行為，該行政處分其實質內容是否
    正確、適法，於受處分人有爭執時，基於今日政治、經濟、
    文化及社會結構變遷，以及行政訴訟上當事人之法的對等性
    觀念，公路主管機關對於人民有所處罰，此課以人民負擔之
    事實，必須由處罰或舉發機關證明人民違法事實（行政訴訟
    法第136 條準用民事訴訟法第277 條規定參照，行政法院39
    年判字第2 號並著有判例可資參照），從而，法院就道路交
    通案件聲明異議之處理，認定受處分人道路交通違規之事實
    ，準用刑事訴訟法證據章規定之結果，仍應依積極證據認定
    之，不宜僅憑警察機關員警逕行開立之舉發違反道路交通管
    理事件通知單及主管機關違反道路交通管理事件裁決書，即
    推定受處分人有道路交通違規之事實。另警察機關員警就交
    通違規之舉發（填載道路交通管理事件通知書），除在維護
    交通秩序公共利益外，尚涉及員警之個人績效，其與受舉發
    人係處於利害關係人對立之地位，交通違規舉發警員之舉發
    ，既係以使受舉發人受交通違規裁罰為目的，且係利害關係
    人，是其所為之舉發是否與事實相符，仍應調查其他證據以
    資審認。
四、原處分機關認異議人有於上開時地騎乘機車違規超速之行為
    ，無非係以雲林縣警察局舉發違反道路交通管理事件通知單
    、舉發違規現場相片2 張及雲林縣警察局97年2 月4 日雲警
    交字第0970003579號書函中指稱：「本案係依據固定桿感應
    線圈式雷達自動測速照相儀器所採證之違規照片舉發，‧‧
    ‧」、「感應線圈測速設備均經原製造國（如瑞士、荷蘭等
    ）電力及環境度量衡部門檢驗認可，其式樣認可書除經外交
    部駐外機構驗屬實外，亦經各法院公證處認證‧‧‧」、「
    本局目前所使用測速儀器係為荷蘭廠商製造，均經生產國具
    有雷射或感應線圈生產及檢校技術之實驗室或檢驗合格認證
    ，其資料亦經法院公證已『具公信力檢驗合格認證』，且使
    用單位並指定專人保養且隨時依需要接洽廠商檢修及維護保
    養，故準確度應無庸置疑」等語為主要論據。經查：
（一）按度量衡法第5 條規定：「為確保交易安全、維護大眾安
      全健康及環境保護，主管機關得就供交易、證明、公務檢
      測、環境保護、公共安全、醫療衛生有關之度量衡器，指
      定為法定度量器」，故於度量衡器檢定檢查辦法第3 條第
      1 項第7款 即規定公務檢測用雷達測速儀及公務檢測用雷
      射測速儀（光達式）為應經檢定之法定度量衡器。同辦法
      第18條亦規定檢定合格在使用中之度量衡器，應接受檢定
      機關（構）之定期或不定期檢查。本件感應線圈測速裝置
      ，雖未經列為法定度量器，然衡諸上開法令之意旨，與大
      眾有關之公務檢測儀器，理應經由國家專責機關檢定合格
      後加以使用，並定期檢測，方能昭得公信。
（二）其次，有關本件舉發機關所使用之「線圈感應式測速設備
      」，並無檢測標準，經濟部標準檢驗局亦無檢定、檢校此
      類儀器之設備，向來亦無針對此類儀器施以檢驗，且因有
      所誤差，而易於產生爭議，內政部警政署曾函覆臺灣桃園
      地方法院略以「感應式線圈測速設備自民國65年起開始使
      用，已沿用三十多年，大部分由各縣市政府編列預算自行
      購置，因經濟部標準檢驗局尚未訂定國家標準，非屬法定
      度量衡器，致無法檢定，惟各警察機關採購及使用該項設
      備，均要求必須有生產國製造廠或其他檢驗單位準確性認
      證之證明文件，以確保其可信度。」、「案經新聞媒體渲
      染報導為警察機關使用沒有檢定合格之測速設備，與國內
      尚未訂定檢定規範，採行國外認證之事實不符，惟本署為
      顧及民眾感受，於97年1 月17日通報各警察機關所設置之
      感應式線圈設備，除闖紅燈違規照相照常使用外，其執行
      測速取締違規工作，暫停使用，俟經濟部標準檢驗局完成
      檢定規範後，再行研議使用。」等語（臺灣高等法院97年
      度交抗字第577 號、第589 號及第590 號參照），益見線
      圈感應式測速設備確因上開準確性爭議之原因，目前已不
      為警察機關執行舉發測速時所採用。
（三）再者，本件之舉發儀器即感應式線圈測速設備，並未檢附
      任何國內檢驗或校正紀錄，而裝置於路面之感應式線圈測
      速設備，因路面重新鋪設、重車輾壓、雨水滲透等因素所
      影響，難免有誤判、失真之可能，是異議人主張此類採證
      儀器未經國家檢驗合格，其適法性有所疑義，尚屬有據，
      堪值採信。
（四）至原處分機關雖有以國外製造廠商之文書認證資料，採認
      線圈感應式測速設備之準確性，然此類設備未若其他交通
      違規採證儀器（例如雷達、雷射測速）可施以定期檢修，
      其公信力已有疑慮，復因長期埋設地下之設置方式，時有
      受外力影響而影響其準確度，是原處分機關之上開認定自
      難謂全然可採。
五、綜上所述，本件感應式線圈測速設備既有上述準確性之疑義
    ，而舉發機關又未能舉證證明其測速之正確性，其舉發受處
    分人之違規事實尚乏充足證據，則依首揭判例意旨，原處分
    機關所為之證明，於通常一般人仍有合理之懷疑存在，尚未
    達於可確信其真實之程度，在該合理懷疑尚未排除前，自不
    能為有違規事實存在之認定，是異議人主張本件採證之感
    應式線圈測速設備之準確性有疑問，不足以認定違規事實，
    為有理由，原處分機關未察，進而援引首揭規定對異議人加
    以裁罰，實非允當，自應由本院將原處分撤銷，並諭知異議
    人不罰。
據上論斷，應依道路交通案件處理辦法第20條前段，裁定如主文
。
中    華    民    國    97    年    9     月    8     日
                              交通法庭
                                   法  官  楊仲農
上列正本證明與原本無異。
如對本裁定不服，應於送達後5日內，向本院提出抗告狀（應抄
附繕本）。
                                   書記官  陳香君
中    華    民    國    97    年    9     月    9     日


司法院資訊處製作；財團法人民間司法改革基金會備份。
